臺灣臺北地方法院民事判決　　　　　　　 96年度訴字第564號
原　　　告　華開租賃股份有限公司
法定代理人　甲○○
訴訟代理人　丙○○
被　　　告　臺灣郵政股份有限公司（原名中華郵政股份有限公
　　　　　　司）
法定代理人　何煖軒
訴訟代理人　乙○○
上列當事人間執行異議事件，本院於民國96年11月20日言詞辯論
終結，判決如下：
    主  文
原告之訴駁回。
訴訟費用新臺幣壹萬壹仟伍佰貳拾玖元由原告負擔。
    事實及理由
一被告於本院審理中更名，並變更法定代理人為何煖軒，有股份
  有限公司變更登記表在卷可稽（本院卷第74-76 頁參照）。新
  任法定代理人聲明承受訴訟，核與民事訴訟法第170、第175條
  第1項規定相合，應予准許。
二原告起訴主張：
  (一)伊對訴外人寰訊科技顧問股份有限公司（下稱寰訊公司）有
    本票債權存在，經伊向本院聲請假扣押強制執行，本院於民
    國95年10月20日核發北院錦95執全未字第4174號執行命令（
    下稱系爭扣押命令），禁止寰訊公司就其對被告之承攬報酬
    為收取或其他處分，亦禁止被告對寰訊公司為清償。
  (二)詎被告於收受前開扣押令後，竟具狀誆稱寰訊公司對其並無
    已存在之承攬報酬債權可供執行，顯然不實，爰依強制執行
    法第120條第2項規定提起本件訴訟等語。
  (三)聲明為：確認寰訊公司對被告在新臺幣（下同） 1,009,000
    元範圍內之承攬報酬請求權存在。
三被告則抗辯：
  (一)寰訊公司向伊承攬物流支援系統案、增購郵政物流支援
    系統設備案、劃撥儲金按月帳單列印排版軟體案、郵政
    業務電腦報表資料查詢系統案等4 項工作。其中編號之工
    作因寰訊公司未完工驗收，且有違約情事，寰訊公司對伊已
    無承攬報酬請求權存在，經結算後，伊尚得向寰訊公司請求
    17,672,375元之違約罰款。編號之工作寰訊公司非僅已領
    訖承攬報酬，且有違約情事，伊尚得向寰訊公司請求罰款
    4,416,000 元。編號之工作伊應給付寰訊公司履約保證金
    56,000元及貨款523,040元，惟伊已於96年1月30日向寰訊公
    司以編號之違約金債權主張抵銷，寰訊公司對伊已無承攬
    報酬請求權存在。編號之工作伊尚應給付寰訊公司第2、3
    期款各7,770,000元、1,295,000元，惟因寰訊公司有違約情
    事，伊另對該公司有損害賠償債權4,500,000 元存在。伊已
    於96年1月15日、同年5月15日分別以編號契約所生之違約
    金債權及前述損害賠償債權向寰訊公司主張抵銷，寰訊公司
    對伊已無承攬報酬請求權存在。
  (二)依伊與寰訊公司承攬契約之約定，需於驗收合格後，伊始有
    給付承攬報酬予寰訊公司之義務，故驗收合格為伊給付承攬
    報酬之條件。伊收受系爭扣押命令時，編號、、之工
    作尚未驗收，寰訊公司對伊確無承攬報酬請求權存在。
  (三)聲明為：原告之訴駁回。
四得心證之理由：
  (一)按確認法律關係之訴，非原告有即受確認判決之法律上利益
    者，不得提起之，民事訴訟法第247 條前段定有明文。而該
    條所謂即受確認判決之法律上利益，係指因法律關係之存否
    不明確，致原告在私法上之地位有受侵害之危險，而此項危
    險得以對於被告之確認判決除去之者而言（最高法院42年台
    上字第1031號判例參照）。寰訊公司對被告是否有系爭債權
    存在，攸關被告是否對寰訊公司負有清償債務之義務，亦與
    原告對寰訊公司之債權能否受償有關，原告對此即有請求確
    認之法律上利益，其提起確認之訴，於法即無不合，容先敘
    明。
  (二)查被告係於95年11月1 日收受系爭扣押令，有送達證書附於
    本院95年度執全字第4174號卷內足憑。而被告已坦認於收受
    系爭扣押令時，伊與寰訊公司間有前述編號至之承攬契
    約存在，且除編號之契約伊已付清承攬報酬外，其餘承攬
    契約尚未履約完畢，則寰訊公司本於編號、、之承攬
    契約，對被告即有給付承攬報酬債權存在。被告雖辯稱：伊
    於收受系爭扣押令時，寰訊公司之工作未經驗收，對伊無承
    攬報酬債權存在云云，惟債之發生與債之給付期不同，債權
    定有給付期限者，債權人固應於約定之期限屆至時始得向債
    務人為請求，但究不能因期限尚未屆至即謂該債權不存在，
    是以被告前揭辯詞，非屬可採。
  (三)按二人互負債務，而其給付種類相同，並均屆清償期者，各
    得以其債務，與他方之債務，互為抵銷；抵銷，應以意思表
    示，向他方為之。其相互間債之關係，溯及最初得為抵銷時
    ，按照抵銷數額而消滅，民法第334條第1項、第335條第1項
    分別定有明文。寰訊公司於被告收受系爭扣押令時，對被告
    有承攬報酬債權存在，如前述，惟被告另主張：經結算前述
    4 項工作之履約狀況，寰訊公司僅得依編號、之契約向
    伊請求承攬報酬計9,644,040 元（56,000＋523,040＋
    7,770,000＋1,295,000＝9,644,040 ），對此原告並不爭執
    ，堪信為真。然依被告所言，寰訊公司於履行編號契約時
    有違約情事，被告對該公司有違約罰款債權17,672,375元存
    在，對於前述承攬報酬債權，被告業於96年96年1 月30日、
    同年1月15日、同年5月15日發函，以編號契約所生之違約
    金債權對寰訊公司主張抵銷，此有各該信函在卷可稽（本院
    卷第91頁、92頁、212頁、214-215頁參照），且為被告所不
    爭，亦堪信實。則經被告主張抵銷後，寰訊公司對被告之前
    述承攬報酬債權已消滅，原告主張寰訊公司對被告在
    1,009,000 元範圍內，有承攬報酬請求權存在云云，難認與
    事實相符，並不足採。
  (四)原告另稱：被告以編號之違約罰款債權對編號、之承
    攬報酬債權主張抵銷，違反民法第340 條規定云云，惟查：
    1.抵銷制度之本旨，在求具有相互同種債權人間之簡易清償
      及圓滿公平之處理，同時就行使抵銷權之債權人一方言，
      在債務人資力不足之場合下，仍能為自己之債權受到確實
      及充分清償利益，此時主動債權人對於被動債權宛如具有
      類似於擔保權地位之機能，是抵銷之目的為簡易及公平，
      其機能為擔保，抵銷制度此種目的與機能，在現在經濟社
      會裏，有益於交易之助長，因此，能依本制度受保護之當
      事人地位，應想盡辦法尊重之，即使被動債權有受扣押之
      情形，亦不得輕易的予以否定。又債權被扣押時，被扣押
      債權之債權人雖禁止處分被扣押之債權（強制執行法第
      115條第1項參照），但扣押不得阻止與債務人行為無關之
      客觀事實，或唯賴第三債務人（即主動債權人）之行為而
      生之債權消滅內容變更等，則依第三債務人一方意思表示
      之抵銷權行使，也不得因扣押之事而當然被禁止。是民法
      第340 條明定受債權扣押命令之第三債務人，於扣押後始
      對債權人取得債權者，不得以其所取得之債權與受扣押之
      債權為抵銷，此為關於第三債務人對其債權人得主張抵銷
      之例外規定，依此規定之反面解釋，則執行法院之扣押命
      令並不影響第三債務人於扣押時或以前對其債權人取得之
      債權（即主動債權），與受扣押之債權（即被動債權）為
      抵銷，即使執行法院之扣押命令送達時，主動債權未屆清
      償期，甚且後於被動債權者亦然，易言之，只要第三債務
      人非在被動債權受扣押後，才對債權人（即被動債權人）
      取得債權，則可不問主動債權及被動債權清償期之先後，
      只要已達到抵銷適狀，即得以主動債權對受扣押之被動債
      權主張抵銷。
    2.本件依被告之主張，其因編號契約所生之違約金債權，
      業於寰訊公司於94年9 月17日有違約情事時即發生（本院
      卷第202 頁答辯(三)狀參照），被告對此並不爭執，則當被
      告收受系爭扣押令時，其對寰訊公司已有前述違約金債權
      存在，應無疑義，是以其於收受系爭扣押令後，以此違約
      金債權與受扣押之承攬報酬債權相互抵銷，於法並無不合
      ，原告前開主張，實難認有據。
  (五)綜上所述，寰訊公司對被告已無承攬報酬債權存在。準此，
    原告請求確認寰訊公司對被告在1,009,000 元範圍內有承攬
    報酬請求權存在，為無理由，應予駁回。
  (六)本件事證已明，兩造其餘攻擊防禦方法及舉證，經本院審酌
    後，認與判決結果無影響，爰不另一一論述，併予敘明。
五訴訟費用負擔之依據：民事訴訟法第78條。
中　　華　　民　　國　　96　　年　　12　　月　　4 　　日
                  民事第六庭    法　官　陳婷玉
以上正本係照原本作成
如對本判決上訴，須於判決送達後20日內向本院提出上訴狀
中　　華　　民　　國　　96　　年　　12　　月　　4 　　日
                    　　　　　　書記官　詹雪娥
